臺灣高等法院民事判決　　　　　　　　 94年度家上字第175號
上 訴 人　乙○○
被上訴人　甲○○
上列當事人間履行同居等事件，上訴人對於中華民國94年 5月31
日臺灣基隆地方法院94年度婚字第47號第一審判決提起上訴，經
本院於94年8月23日言詞辯論終結，判決如下：
    主      文
原判決廢棄。
被上訴人應與上訴人同居。
被上訴人在第一審之反訴駁回。
第一、二審訴訟費用均由被上訴人負擔。
    事實及理由
一、上訴人起訴主張：兩造於民國90年10月 9日結婚，婚後育有
    子女 2人。雙方因細故於93年6月1日發生口角，被上訴人即
    返回娘家不歸，嗣被上訴人父母教唆被上訴人提出離婚訴訟
    ，經台灣宜蘭地方法院以93年度婚字第 165號判決駁回被上
    訴人之訴確定在案。上訴人思妻心切，曾於94年 1月24日寄
    存證信函請被上訴人返家團聚，竟置之不理。上訴人本擬親
    自前往迎接，又因被上訴人有保護令在手而不可行。被上訴
    人所提離婚之訴既經駁回，理應履行同居義務，爰提起本件
    訴訟請求被上訴人應與上訴人履行同居義務。又被上訴人提
    起之離婚訴訟既經宜蘭地方法院判決駁回其訴，且其均住在
    娘家，上訴人如何向其行虐待行為？而對造竟又指稱受他方
    直系尊親屬之虐待致不堪為共同生活為由提起反訴，純屬謊
    言，其再行提起離婚之反訴，顯有未合等語，資為抗辯。並
    聲明：(一)原判決廢棄。(二)被上訴人應與上訴人同居。(三)被上
    訴人在第一審之反訴駁回。(四)訴訟費用由被上訴人負擔。
二、被上訴人則以：上訴人於婚姻關係存續中，不時以言語羞辱
    被上訴人。93年6月1日上訴人更以鐵製之掃把、椅子將被上
    訴人毆打成傷，臺灣宜蘭地方法院並已核發通常保護令在案
    。其後被上訴人並提起離婚訴訟，最後雖遭法院駁回，但其
    結果已造成被上訴人罹患嚴重之憂鬱症。再被上訴人除受上
    訴人精神與行為之虐待外，93年6月1日之暴力事件，上訴人
    之父親更於旁邊幫腔：「把她（指被上訴人）打死....」，
    另於平時之生活起居，亦常不斷數落被上訴人，致被上訴人
    不堪與其共同生活。又上訴人已有依賴成藥成癮之病灶，並
    經台北榮總神經內科診斷有「....喝友露安成癮」之就醫記
    錄。上訴人知悉被上訴人之胞妹於宜蘭就學，不僅時常以電
    話騷擾，更至學校騷擾，並向他人及胞妹表達要娶小老婆。
    被上訴人自得依民法第1052條第1項第3款不堪同居虐待、第
    4款受他方直系尊親屬之虐待致不堪共同生活者、第8款有重
    大不治之精神病、及同條第 2項：有前項以外之重大事由，
    難以維持婚姻等規定向法院訴請離婚。並聲明：上訴駁回。
三、上訴人主張兩造於90年間結婚，現婚姻關係存續中，兩造於
    93年6月1日因發生爭執後，被上訴人回娘家居住，前並提出
    離婚訴訟，經台灣宜蘭地方法院以93年度婚字第 165號判決
    駁回被上訴人之訴確定在案。而上訴人於94年 1月24日發函
    請求被上訴人返家同居等事實，業據上訴人提出台灣宜蘭地
    方法院民事判決影本、頭城郵局存證信函影本為證，並為被
    上訴人所不爭，堪信上訴人此部分主張為真實。
四、按「提起婚姻無效、撤銷婚姻或離婚之訴，因無理由被駁回
    者，受該判決之原告，不得援以前依訴之合併、變更或追加
    所得主張之事實，提起獨立之訴，民事訴訟法第五百七十三
    條第一項定有明文。本件被上訴人所主張之事實，均係發生
    在前訴訟第二審言詞辯論終結前，且被上訴人於前訴訟已為
    主張，雖前訴訟係本於民法第1052條第1項第3款規定請求，
    本件則改依同條第 2項規定請求，但揆諸首開條文，仍為法
    所不許」（最高法院80年度台上字第2595號判決要旨參照）
    。經查，被上訴人前以：上訴人於93年6月1日使用暴力，以
    鐵製掃把柄攻擊被上訴人，造成其嚴重傷害，經其驗傷並聲
    請保護令，又上訴人長期罹精神頭痛症，容易動怒，多次造
    成家庭暴力行為，而無法改過，兩造實無和好之希望云云，
    依民法第1052條第1項第3款規定，向臺灣宜蘭地方法院提起
    離婚訴訟，業經該院以93年度婚字第 165號判決其敗訴確定
    ，有該判決影本在卷可憑。
五、本件被上訴人在第一審提起反訴，主張：上訴人於93年6月1
    日使用暴力，以鐵製掃把柄攻擊被上訴人，造成其嚴重傷害
    之事實，依民法第1052條第1項第3款規定，訴請離婚，其事
    實與前訴訟完全相同。另其主張：93年6月1日之暴力事件，
    上訴人之父親更於旁邊幫腔：「把她（指被上訴人）打死..
    ..」，平時之生活起居，亦常不斷數落被上訴人，致被上訴
    訴人不堪與其共同生活。又上訴人已有依賴成藥成癮之病灶
    ，並經台北榮總神經內科診斷有「....喝友露安成癮」之就
    醫記錄。上訴人知悉被上訴人之胞妹於宜蘭就學，不僅時常
    以電話騷擾，更至學校騷擾，並向他人及胞妹表達要娶小老
    婆等云云。姑不論被上訴人之父林阿金於原審陳稱：其在兩
    造吵架時，雖有罵兩造，但並未在旁叫上訴人將被上訴人打
    死等語。被上訴人對此復無法提出具體事證以實其說，縱使
    林阿金當時在場確有出言過當之處，應係基於阻止兩造爭吵
    之意，自難僅憑林阿金於兩造嚴厲爭吵中所為之制止行為，
    即遽認其行為已構成被上訴人受他方尊親屬之虐待致不堪共
    同生活之程度。至於被上訴人另以上訴人喝友露安成癮乙節
    ，縱令屬實，亦與被上訴人主張之「有重大不治之精神病」
    之構成要件不合。況其主張之上述事實，亦均係發生在前訴
    訟言詞辯論終結前。被上訴人自不得援以前依訴之合併、變
    更或追加所得主張之事實，提起獨立之訴。因而被上訴人於
    本件另依民法第1052條第1項第4款受他方直系尊親屬之虐待
    致不堪共同生活者、第8款有重大不治之精神病、及同條第2
    項：有前項以外之重大事由，難以維持婚姻等規定，提起本
    件離婚之反訴，為無理由，應予駁回。
六、按夫妻互負同居之義務，但有不能同居之正當理由者，不在
    此限，民法第1001條著有明文。且婚姻以夫妻共同生活為目
    的，配偶間自應協力維持共同生活之幸福與圓滿，而同居乃
    夫妻雙方和諧協力始克達成。兩造於90年10月 9日結婚，目
    前婚姻關係仍存續中，此戶籍謄本在卷可憑。上訴人固承認
    有於93年6月1日毆傷被上訴人之事實，惟辯稱：伊做保全工
    作，當天伊因生病，打電話請被上訴人代班，被上訴人置之
    不理，伊下班後罵她，為何我感冒生病，他沒打電話找爸爸
    代班，反而被上訴人先出手打我，我可能還手時太過用力。
    被上訴人於撤回保護令聲請之當天，我還帶她去買內衣褲，
    兩人還在宜蘭火車站接吻等語。被上訴人對此事實，均不爭
    執。查引起本件家庭暴力之主因，係因上訴人生病請被上訴
    人代班，被上訴人不但不予置理，且還先出手掌摑上訴人，
    將其激怒始還手毆傷被上訴人。查夫妻偶然勃谿，在所難免
    ，上訴人之暴力行為，固屬非是，但其於被上訴人撤回保護
    令之聲請時，尚帶被上訴人購買內衣褲，並在火車站接吻，
    可見兩造夫妻感情尚在，未至恩斷義絕之地步。且事發迄今
    被上訴人回娘家居住已一年有餘，兩造之情緒應已平靜。被
    上訴人自不能執夫妻間偶發之勃谿，為拒絕同居之正當理由
    。是以上訴人請求被上訴人應履行同居義務，核無不合，應
    予准許。
七、原審為上訴人敗訴之判決，自有未洽。上訴意旨指摘原判決
    不當，求予廢棄改判，為有理由。自應由本院予以廢棄改判
    如主文所示。
八、據上論結，本件上訴為有理由，依民事訴訟法第450條、第7
    8條，判決如主文。
中　　華　　民　　國　　94　　年　　8 　　月　　30　　日
                  民事第五庭  審判長法　官　林丁寶
　　　　　　　　　　　      　　　　法　官　陳博享
　　　　　　　　　　　      　　　　法　官　高鳳仙
正本係照原本作成。
如不服本判決，應於收受送達後20日內向本院提出上訴書狀，其
未表明上訴理由者，應於提出上訴後20日內向本院補提理由書狀
（均須按他造當事人之人數附繕本）上訴時應提出委任律師或具
有律師資格之人之委任狀；委任有律師資格者，另應附具律師資
格證書及釋明委任人與受任人有民事訴訟法第466條之1第1項但
書或第二項（詳附註）所定關係之釋明文書影本。
中　　華　　民　　國　　94　　年　　9 　　月　　5 　　日
　　　　　　　　　　　　　　　　　　書記官　鄭麗兒
附註：
民事訴訟法第四百六十六條之一（第一項、第二項）：
對於第二審判決上訴，上訴人應委任律師為訴訟代理人。但上訴
人或其他法定代理人具有律師資格者，不在此限。
上訴人之配偶、三親等內之血親、二親等內之姻親，或上訴人為
法人、中央或地方機關時，其所屬專任人員具有律師資格並經法
院認為適當者，亦得為第三審訴訟代理人。
